臺灣高等法院臺南分院刑事判決　　　　　 九十一年度上更(一)字第四七號　Ａ
　　　上　訴　人
　　　即　被　告　丙　○　○
　　　選任辯護人　林　國　明
　　　上　訴　人
　　　即　被　告　詹　梓　鈿.
　　　指定辯護人　本院公設辯護人　戊　○　○
右上訴人因偽造有價證券案件，不服臺灣雲林地方法院八十八年度訴字第三九三號，
中華民國八十九年三月二十四日第一審判決（起訴案號：臺灣雲林地方法院檢察署八
十八年度偵字第四三二二號）提起上訴，本院判決如左：
      主      文
原判決撤銷。
詹梓鈿共同意圖供行使之用，而偽造有價證券，處有期徒刑參年陸月。附表一編號５
所示之本票壹張及附表一編號１、２、３、６所示之印章、印文、署押均沒收。
丙○○共同意圖供行使之用，而偽造有價證券，處有期徒刑參年貳月。如附表二編號
５所示之本票及如附表二編號１、２、３、６、７所示之印章、印文、署押均沒收。
      事      實
一、甲○○（業經判處有期徒刑七年確定）係位於雲林縣斗六市○○街九五號「才園
    代書事務所」之負責人，以從事土地登記為業，其因經濟窘迫，竟基於意圖為自
    己不法所有之概括犯意，而分別與詹梓鈿（原姓名為乙○○，於九十年七月三日
    改名為詹梓鈿，以下稱詹梓鈿）、丙○○基於共同之犯意聯絡，於左列時地及方
    法，對丁○○詐取財物：
    （一）甲○○與詹梓鈿基於共同變造身分證之犯意聯絡，由詹梓鈿於民國（下同
          ）八十七年八月間某日將其身分證影本交付與甲○○後，推由甲○○於八
          十七年十月五日前某日在其雲林縣斗六市○○街一０一號住處內，將上開
          詹梓鈿之身分證影本上照片剪下粘貼在真正之「陳麗花」身分證影本上，
          再影印變造與正本有相同效力如附表一編號４所示之陳麗花身分證。邱賢
          明於同年十月五日以電話向丁○○詐稱：有一地主陳麗花欲借款新台幣（
          下同）一百八十萬元，可貸與款項賺取利息等語，同日甲○○即攜帶陳麗
          花所有之雲林縣古坑鄉○○段四五五號土地所有權狀影本及地籍圖，引導
          丁○○前往察看該土地坐落及其週邊，丁○○信以為真，而陷於錯誤，乃
          答應貸與一百八十萬元，約定以其妻謝林碧鮮為抵押權人，並交付謝林碧
          鮮之身分證供甲○○辦理抵押權設定登記。嗣由甲○○依照前開所取得之
          謝林碧鮮年籍資料，於同年十月六日在雲林縣斗六市委請不知情之某刻印
          業者偽造「陳麗花」之印章、雲林縣斗六地政事務所主任「歐啟訓」之簽
          名章、「雲林縣斗南地政事務所登記完畢之章」、「雲林縣斗六地政事務
          所謄本專用章」各一枚，於同年十月六日在其右開住處，利用其業務上所
          持有之他人真正他項權利證明書之機會，將該他項權利證明書上權利人姓
          名、住所、土地標示、義務人、債務人及發狀日期部分，以立可白塗銷影
          印後，於空白處填載權利人：謝林碧鮮、住所嘉義縣梅山鄉○○村○鄰○○路八十七號，並偽造：「土地標示：古坑鄉○○段四五五號田壹壹等則
          ０．八二０三公頃。義務人：陳麗花。債務人：陳麗花。發狀日期：八十
          七年十月九日」（將真正之雲林縣斗六地政事務所大印留下），復將偽造
          之「歐啟訓」簽名章蓋於偽造之雲林縣斗六地政事務所八十七年十月九日
          八七字第○○七一六號他項權利證明書上，再予影印而偽造謝林碧鮮為抵
          押權人、具公文書性質之如附表一編號１所示之他項權利證明書一張，同
          時地另將真正之雲林縣古坑鄉○○段四五五號土地登記簿謄本塗改其內容
          ，將「謝林碧鮮」填載為抵押權人，俾與上開偽造之他項權利證明書內容
          相符，再將上開土地登記簿謄本背面蓋用偽造之「雲林縣斗六地政事務所
          謄本專用章」，而變造具公文書性質之如附表一編號３所示之土地登記簿
          謄本一份；甲○○又於同年十月九日在其上開住處，將上開偽造之「陳麗
          花」印章、「雲林縣斗南地政事務所登記完畢之章」印章，蓋用於偽造且
          具私文書性質之八十七年十月九日如附表一編號２所示之抵押權設定契約
          書上，另將上開偽造之「陳麗花」印章蓋用在如附表一編號５所示之本票
          上（其他應記載事項尚未記載），復在保管書上偽簽陳麗花之署名，再將
          上開偽造之「陳麗花」印章蓋於其上，而偽造如附表一編號６所示之保管
          書一張。甲○○偽造、變造完如附表一所示之文件後，即與詹梓鈿基於共
          同行使之犯意聯絡，偕同詹梓鈿於八十七年十月九日前往嘉義縣梅山鄉○○村○○路八七號丁○○住處，由甲○○將如附表一所示之文件交付謝號
          尚，經丁○○核對變造之陳麗花身分證影本上之照片與詹梓鈿相符，誤信
          詹梓鈿即為地主陳麗花，並由詹梓鈿當場冒充陳麗花在如附表一編號５所
          示之本票上填載發票日期、金額並偽簽陳麗花之署押，而與甲○○共同偽
          造有價證券本票一張，供作借款之擔保，交付予丁○○收執後，丁○○不
          知有詐，因而陷於錯誤，在預扣三個月利息後，當場交付台灣中小企銀梅
          山分行活期存款面額十七萬零四百元之取款條及同分行面額一百五十萬元
          之支票各一紙予甲○○，並由甲○○提領完畢，致生損害於丁○○及地政
          機關對地籍資料之管理。
    （二）甲○○與丙○○另基於共同變造身分證之犯意聯絡，由丙○○於八十七年
          八月間某日在上開甲○○之代書事務所，將其身分證原本交付與甲○○影
          印，亦推由甲○○於八十七年十一月五日前某日，在其雲林縣斗六市○○
          街一Ｏ一號住處內，將丙○○之身分證影本上之照片貼在真正之余萬軫身
          分證影本上後影印之，而變造與正本有相同效力之如附表二編號４所示之
          余萬軫身分證影本。甲○○於同年十一月五日以電話對丁○○詐稱：有一
          地主余萬軫欲借款一百二十萬元，可貸與款項賺取利息等語，同日甲○○
          即攜帶余萬軫所有之雲林縣古坑鄉○○○○○段九○之一○號土地所有權
          狀影本及地籍圖，引導丁○○前往察看該土地坐落及其週邊，丁○○信以
          為真，而陷於錯誤，答應貸與一百二十萬元，約定以其妻妹林素盆為抵押
          權人，並交付林素盆之身分證供甲○○辦理抵押權設定登記。甲○○即依
          取得之林素盆年籍資料，於同年十一月六日在雲林縣斗六市委請不知情之
          某刻印業者偽造「余萬軫」之印章、「雲林縣斗南地政事務所登記完畢之
          章」、「雲林縣斗六地政事務所謄本專用章」各一枚，於同年十一月六日
          在其右開住處，亦以其業務上所持有之他人真正他項權利證明書之機會，
          將該他項權利證明書上權利人姓名、住所、土地標示、義務人、債務人及
          發狀日期部分，以立可白塗銷影印後，於空白處填載權利人：林素盆、住
          所嘉義縣梅山鄉瑞峰村四鄰外寮十八號，並偽造：「土地標示：古坑鄉林
          子頭高厝段九０之一０號旱壹貳等則０．二四０八公頃。義務人：余萬軫
          。債務人：余萬軫。發狀日期：八十七年十一月十日」（將真正之雲林縣
          斗六地政事務所大印及主任歐啟訓簽名章留下），而偽造八十七年十一月
          十日八七字第０四一四七號他項權利證明書，再予影印而偽造以「林素盆
          」為抵押權人、具公文書性質之如附表二編號１所示之他項權利證明書一
          張，同時地並將真正之雲林縣古坑鄉○○○○○段九○之一○號土地登記
          簿謄本塗改其內容，將「林素盆」填載為抵押權人，俾與上開偽造之他項
          權利證明書內容相符，再將謄本背面蓋用偽造之「雲林縣斗六地政事務所
          謄本專用章」，而變造具公文書性質之如附表二編號３所示之土地登記簿
          謄本一份；甲○○又於八十七年十一月十日在其右開住處，將上開偽造之
          「余萬軫」、「雲林縣斗南地政事務所登記完畢之章」印章二枚蓋用於偽
          造且具私文書性質之八十七年十一月十日抵押權設定契約書，再將偽造之
          「雲林縣斗南地政事務所登記完畢之章」印文中之斗「南」塗改為斗「六
          」，而偽造具私文書性質之如附表二編號２所示之抵押權設定契約書一份
          ，甲○○復於同時地將偽造之「余萬軫」印章蓋於保管書及地上權拋棄書
          上（尚未簽上余萬軫之署押），而偽造如附表二編號６、７所示之保管書
          及地上權拋棄書各一件，另將上開偽造之「余萬軫」印章蓋印在如附表二
          編號５所示之本票上（其他應記載事項尚未記載）。甲○○偽造、變造完
          如附表二所示之文件後，即與丙○○基於共同行使之犯意聯絡，偕同歐坤
          財於八十七年十一月十日前往丁○○前開住處，由甲○○將如附表二所示
          之文件交付予丁○○後，經丁○○核對身分證影本上之照片與到場之歐坤
          財相符，誤信丙○○為地主余萬軫，並由丙○○當場冒充余萬軫在如附表
          二編號５所示之本票上填載發票日期、金額並偽簽余萬軫之署押，而與邱
          賢明共同偽造有價證券，供作借款之擔保，另由丙○○在如附表二編號６
          、７所示之保管書及地上權拋棄書上偽造余萬軫之署押，而與甲○○共同
          偽造私文書後，交付丁○○收執，丁○○不知有詐，因而陷於錯誤，在預
          扣三個月利息後，當場交付現金十萬元給甲○○，另交付台灣中小企銀梅
          山分行活期存款面額九十萬元之取款條及同分行面額十一萬三千六百元之
          支票各一紙予甲○○，並由甲○○提領完畢，致生損害於丁○○及地政機
          關對地籍資料之管理。。
二、案經被害人丁○○訴請台灣雲林地方法院檢察署檢察官偵查起訴。
      理      由
一、訊據上訴人即被告乙○○、告丙○○均矢口否認有上開犯行，乙○○辯稱：伊並
    未與甲○○共同變造陳麗花之身分證影本，且甲○○於八十七年十月九日到雲林
    縣斗六市○○里○○路二００之三號伊住處找伊，說有事託伊幫忙，並拿出陳麗
    花之授權書及其他文件，甲○○說陳麗花需要借錢，但因陳麗花與丁○○曾發生
    口角，陳麗花本人不方便出面，故陳麗花委託甲○○找人代陳麗花簽名，伊看到
    有授權書，始在廟裡代簽陳麗花之本票，並未與甲○○一起去丁○○家簽本票，
    且伊未得任何利益，伊係在不知情下被利用等語。被告丙○○辯稱：伊並未與邱
    賢共同變造余萬軫之身分證影本，且甲○○說因余萬軫生病急需用錢，而抵押權
    已經辦好，只差簽名即可將錢領出來給余萬軫用，要求伊替余萬軫簽名，伊心想
    係做好事，故在伊家中，受甲○○之託代簽余萬軫之本票，並未與甲○○一起去
    丁○○家簽本票及保管書、地上權拋棄書，且伊未得任何利益，伊係在不知情下
    被利用云云。
二、惟查被告詹梓鈿、丙○○均先後與甲○○共同前往告訴人丁○○住處，冒充其係
    地主陳麗花、余萬軫並偽簽陳麗花、余萬軫之本票各一張而向丁○○借款之事實
    ，迭據被告詹梓鈿、丙○○於偵查、原審供述如下：
    （一）詹梓鈿於偵查中供稱：「：：因為我有欠甲○○的情，所以我認為有授權
          書就跟他去，去到丁○○家裡後，他們二人就談，在談妥之後，甲○○拿
          本票及筆讓我簽，因地址我不知道，所以甲○○一字字念，我一字字的寫
          ，丁○○也沒有阻擋，他也沒有問我是否陳麗花本人，只問我做何事，並
          沒有問其他的」、「丁○○沒有問我，是甲○○向丁○○介紹我是陳麗花
          ，我只是笑笑而已，我也沒有否認」（詳偵查卷第六十二頁、第六十三頁
          ），原審供稱：「：：之後又載我到梅山鄉謝先生（指丁○○）他家，說
          謝先生是金主，之後甲○○和謝先生談話，之後甲○○拿借錢的資料給謝
          先生看，謝先生看過後，就交還給甲○○，甲○○把資料放在桌上，並用
          手指出簽名處叫我簽上【陳麗花】的名字：：當時謝先生都在場：：」（
          詳原審卷第二十二頁）。
    （二）丙○○於偵查中經丁○○指其與甲○○同至伊家中借款時答稱：「當天我
          是受甲○○之託，他說余萬軫生病，急須用錢，叫我去代他簽名」、「問
          ：他有無問你是余萬軫本人？答：我沒有回答，因為甲○○交待我到場時
          不要說話，只要簽名就好」詳偵查卷第六十七頁、第六十八頁），於原審
          時亦供稱：「：：甲○○就載我到梅山鄉一位謝（指丁○○）的人他家，
          甲○○就拿出一份辦好抵押的資料，叫我在一份設定抵押權申請書資料的
          上面，甲○○指出簽名的位置叫我簽余萬軫的名字，當時姓謝的金主向邱
          賢明說明天就可以過來拿錢，然後甲○○就開車載我回賣芭樂的攤位」（
          詳原審卷第二十頁、第二十一頁）。
    （三）被告二人上開供述，核與被害人丁○○於偵查、原審之指訴均相符，故被
          告二人均先後與甲○○共同前往告訴人丁○○住處，冒充其係地主陳麗花
          、余萬軫並偽簽陳麗花、余萬軫之本票一張而向丁○○借款之事實，甚為
          明確，嗣於本院審理時，翻異前供辯稱：並未與甲○○一起去丁○○家簽
          本票云云，殊不足採。
三、又被告詹梓鈿、丙○○均先後與甲○○共同前往告訴人丁○○住處，以偽造之身
    分證、抵押權設定契約書、他項權利證明書、土地登記簿謄本及本票等冒充其係
    地主陳麗花、余萬軫而向丁○○詐借現之事實，業據告訴人丁○○指訴綦詳，並
    有如附表一、二所示之證物影本附卷可稽（原本則扣於原審法院八十八年度自字
    第二Ｏ號案卷中），雖甲○○於原審陳稱：本件係伊一人所為，與丙○○、詹梓
    鈿無關云云（參見原審卷第八十八頁背面），意指被告丙○○及詹梓鈿均係受伊
    所騙才會冒充地主，對右揭事實均毫不知情。然查甲○○於偵查中陳稱：伊有拿
    余萬軫及陳麗花之授權書給被告丙○○及詹梓鈿看云云，而被告詹梓鈿於偵查中
    雖亦供稱有看到陳麗花之授權書，惟被告詹梓鈿與甲○○對於授權書之內容（包
    括授權書紙張樣式、記載內容）供述卻不一致，而被告丙○○於偵查中更聲稱並
    無授權書，亦與被告甲○○供述之情節不符（詳見偵卷第六十九頁背面、七十一
    頁至七十二頁），可見甲○○實際上並未拿地主之授權書給被告詹梓鈿與丙○○
    看，足認被告丙○○與詹梓鈿二人早已事先知情被告甲○○欲向告訴人丁○○詐
    財，才會配合至告訴人丁○○住處自稱係地主余萬軫及陳麗花並簽發本票，而非
    被告二人所云其二人均係在不知情下被甲○○所利用。
四、至被告詹梓鈿、丙○○又辯稱：伊等係被甲○○所利用，均無犯罪之故意云云，
    經查：
    （一）被告丙○○冒充余萬軫、被告詹梓鈿冒充陳麗花，分別偽簽本票後與邱賢
          明向告訴人丁○○借款之事實，既為被告二人所自承，而被告丙○○與詹
          梓鈿二人均已四十歲以上，心智成熟，對於社會上常使用之本票要難諉為
          不認識，且代簽票據應有本人之授權，依被告二人之生活經驗亦難推為不
          知情，且依前所述，被告二人明知未得余萬軫、陳麗花本人之授權，且係
          為借款而分別冒充「余萬軫」、「陳麗花」簽發本票，借款金額甚巨之情
          況下，依被告二人之社會歷練，顯然能知悉此舉足以生損害於余萬軫、陳
          麗花及丁○○之權利，竟仍為之，足認被告二人應分別與被告甲○○有共
          同偽造本票之犯意聯絡及行為分擔甚明。
    （二）被告詹梓鈿雖辯稱：因甲○○說陳麗花與丁○○曾發生口角，陳麗花本人
          不方便出面，故陳麗花委託甲○○找人代陳麗花簽名，伊看到有授權書，
          就跟甲○○一起去丁○○家簽本票云云，惟衡諸常情，倘告訴人丁○○曾
          與陳麗花發生口角，則告訴人丁○○應曾見過陳麗花並認識，則甲○○於
          八十七年十月九日持如附表一所示之文件偕同被告詹梓鈿至告訴人丁○○
          住處欲向丁○○借錢時，告訴人丁○○應能識別被告詹梓鈿並非陳麗花，
          然告訴人丁○○卻無法識破自稱陳麗花之人係被告詹梓鈿所冒充，參以陳
          麗花於原審亦證稱：伊不認識被告等，亦未前往丁○○處簽發本票（詳原
          審卷第六十六頁），足見告訴人丁○○未曾見過真正之陳麗花，被告詹梓
          鈿之所以會與甲○○同至告訴人丁○○住處自稱係地主陳麗花並簽發本票
          ，應係與甲○○共同向告訴人丁○○詐財，是被告詹梓鈿上開所辯，顯屬
          無稽。
    （三）另被告丙○○雖亦辯稱：因甲○○說因余萬軫生病急需用錢，而抵押權已
          經辦好，只差簽名即可將錢領出來給余萬軫用，故要求伊替余萬軫簽名，
  伊心想係做好事，故隨甲○○一起去丁○○家簽本票及保管書、地上權拋
          棄書云云。惟如前所述，被告丙○○於偵查中既聲稱並無授權書，則其明
          知未得余萬軫本人之授權，且係為借款而須冒充「余萬軫」簽發本票，並
          借款金額甚巨，應知悉此舉足以生損害於余萬軫及丁○○之權利，然其竟
          仍為之，足見被告丙○○之所以會與甲○○同至告訴人丁○○住處自稱係
          地主余萬軫並簽發本票，應係與甲○○共同向告訴人丁○○詐財無疑，被
          告丙○○上開所辯與常情有悖，自不足採。
    （四）對於上開被告二人與甲○○共同持變造之身分證影本向告訴人詐財一節，
          被告詹梓鈿雖辯稱：伊雖有將伊的身分證影本交給甲○○，但伊並未與邱
          賢明共同變造陳麗花身分證影本云云，然其於原審調查時，對於其係於何
          時、如何將其身分證影本交給甲○○，先稱：「甲○○和莊景彬去向我拿
          身分證，我自己去影印後，我將身分證影本交給莊景彬」云云（詳原審卷
          第四十一頁），嗣改稱：「問：你是在何時地將你的身分證影本交給邱賢
          明？答：在八十七年七、八月份，在斗六市○○里○○路二○○之三號【
          邢安宮】交給甲○○的‧‧‧」、「問當時莊景彬有無在場？答沒有。」
          ，又再改稱：是甲○○到斗六梅林里的邢安宮找我拿的，當時莊景彬好像
          也有一起來」等語（詳見原審卷第五十二頁），前後所述不一，參以被告
          詹梓鈿與甲○○同至告訴人丁○○住處時，既與甲○○提出如附表一所示
          之文件交予告訴人丁○○，且告訴人丁○○有拿如附表一編號４所示之變
          造陳麗花身分證影本，核對前來自稱陳麗花之人（即被告詹梓鈿）與身分
          證影本上之照片係同一人，並問及自稱陳麗花之人即被告詹梓鈿，既然土
          地是欲設定第一胎，為何不向銀行借，比較省，被告詹梓鈿答以：簽大家
          樂云云，業據告訴人丁○○指述在卷（詳原審卷第二十三頁），且被告詹
          梓鈿甚至還當場偽造如附表一編號５所示之本票，足見被告詹梓鈿應知如
          附表一編號１、２、３、４、６所示之文件均屬偽造，且係推由甲○○所
          偽造或變造後，而與甲○○共同持向告訴人丁○○行使，則如附表一編號
          ４所示之變造陳麗花身分證影本，應係被告詹梓鈿為了配合甲○○向告訴
      人丁○○詐財，而將其身分證影本交與甲○○所共同變造，甚為明確。
    （五）至被告丙○○雖亦辯稱：伊從未將伊的身分證影本交給甲○○，更未與邱
          賢明共同變造余萬軫身分證影本云云，然甲○○於原審調查時卻證稱：八
          十七年八月，在伊之代書事務所，伊向丙○○說有時土地買賣之賣方無法
          登記或代標法院拍賣農地，因丙○○有自耕農身分，所以先登記在丙○○
          名下，伊向丙○○取得身分證影本以後，當場影印，伊於一個月後將之變
          造成余萬軫之身分證影本等語（詳見原審卷第三十九頁），參以被告歐坤
          財與甲○○同至告訴人丁○○住處時，既與甲○○提出如附表二所示之文
          件交予告訴人丁○○，且告訴人丁○○有拿如附表二編號４所示之變造余
          萬軫身分證影本，核對前來自稱余萬軫之人（即被告丙○○）與身分證影
          本上之照片係同一人，並向之問及：余先生，你的土地是否要借一百二十
          萬元，自稱余萬軫之人即被告丙○○答以：是的云云，亦據告訴人丁○○
          供述在卷（詳原審卷第二十四頁），且被告丙○○甚至還當場偽造如附表
          二編號５、６、７所示之本票、保管書及地上權拋棄書，足見被告丙○○
          應知如附表二編號１、２、３、４所示之文件係屬偽造，且係推由甲○○
          所偽造或變造，而與甲○○共同持向告訴人丁○○行使，則如附表二編號
          ４所示之變造余萬軫身分證影本，應係被告丙○○為了配合甲○○向告訴
          人丁○○詐財，而將其身分證影本交與甲○○所共同變造之，亦堪認定。
    （六）再甲○○交付予告訴人丁○○之雲林縣古坑鄉○○段四五五地號、高厝林
          子頭段九○之一○號土地之抵押權設定資料，經台灣台南地方法院八十八
          年度自字第二Ｏ號一案送雲林縣斗六地政事務所鑑定發現：「‧‧‧二、
          水碓段四五五號之他項權利證明書主任簽名章樣式與該所當時使用之簽名
          章樣式不符，高厝林子頭段九○之一○號之他項權利證明書主任簽名章樣
          式與當時該所使用之簽名章樣式相符，另上開二紙他項權利證明書上之大
          印樣式亦與該所大印相符，惟上開他項權利證明書之紙質與該所核發之用
          紙差異甚鉅，亦無凹版印刷用手觸摸之凸出效果可資辯識，又該用紙號數
          （８５）０９７１６、（８６）００６０７、書狀字號八七字第七一六號
          、第四一四七號，經查係該所八十七年三月二日收件斗地普字第二九四七
          號及八十七年十月二十日收件斗地普字第一六八八三號抵押權設定案核發
          之他項權利證明書，其真正權利標的應為古坑鄉○○段一八地號及斗六市
          ○○段大崙小段二六○之二四地號，權利人為邱智隆及林素盆，又上開抵
          押權設定案業以八十七年八月十日該所收件斗地普字第一二八六一號及八
          十七年十月三十一日收件斗地字第一七四六八號為辦理抵押權塗銷登記，
          該所核發之真正他項權利證明書亦予以註銷歸檔，故上開二紙他項權利證
          明書並非該所原核發之真正他項權利證明書；三、水碓段四五五地號設定
          契約書所蓋登記完畢章為「斗南地政事務所」，顯非斗六地政事務所登記
          完畢章，另高厝林子頭段九○之一○地號設定契約書所蓋登記完畢章樣式
          雖與該所原登記完畢章相似，惟其事務所名稱顯經修改而有變造之嫌，故
          上開二紙設定契約書上之登記完畢章，均非該所之登記完畢章；四、函送
          之土地登記簿謄本背面所蓋謄本專用章，經比對並非該所謄本專用章，且
          內容與該所登記簿內容亦多處不符，而非該所核發之謄本」等情，亦有雲
          林縣斗六地政事務所八十八年十一月二十五日八八斗地一字第九○八五號
          函存卷可稽（附於原審第一百零七頁至一百零八頁）。核與甲○○所供偽
          造上開資料之方法係：先將伊所持有他人真正之他項權利證明書上權利人
          姓名、住所、土地標示、義務人、債務人及發狀日期部分，以立可白塗銷
          影印後，於空白處再填載權利人、土地標示、義務人、發狀日期並將真正
          之雲林縣斗六地政事務所大印或主任歐啟訓簽名章留下，再予影印，嗣將
          偽造之相關印章蓋上之情節相符。足徵前開地號為雲林縣古坑鄉○○段四
          五五號土地之抵押權設定契約書（包括「雲林縣斗南地政事務所登記完畢
          章」之印文）、他項權利證明書（包括雲林縣斗六地政事務所主任「歐啟
          訓」之印文）係推由甲○○所偽造，而土地登記簿謄本係其所變造，並其
          中之「雲林縣斗六地政事務所謄本專用章」之印文亦為其偽造；另地號為
          高厝林子頭段九○之一○號土地之抵押權設定契約書（包括「雲林縣斗六
          地政事務所登記完畢章」之印文）、他項權利證明書係甲○○所偽造，而
          土地登記簿謄本係其所變造，並其中之「雲林縣斗六地政事務所謄本專用
          章」之印文亦為其偽造，以遂其詐財之目的，乃真實不虛。
    （七）綜上所述，共犯甲○○上開所稱，無非係事後意圖為被告丙○○及詹梓鈿
          掩飾犯行迴護之詞，被告二人辯稱均係在不知情下被甲○○所利用等語，
          均顯係事後卸責之詞，不足採信。本件事證明確，被告二人之犯行均洵堪
          認定。
五、按影本與原本可有相同之效果，如將原本予以影印，將影本之部分內容竄改，重
    加影印，其與無創作權人將其原本竄改，作另一表示其意思者無異，應成立變造
    文書罪；又行使偽造有價證券，以取得票面價值之對價，固不另論詐欺罪，但如
    以偽造之有價證券供作擔保或作為新債清償而借款，則其借款行為，為行使有價
    證券以外之另一行為，其間有方法結果關係，應論以詐欺罪之牽連犯，此有最高
    法院七十三年台上字第三八八五號判例意旨、同院六十二年度第一次刑事庭庭長
    會議決定（一）可資參照。次按各地政事務所為表明登記程序業已完成、所製作
    圓形登記完畢之章，其上有該地政事務所名稱、登記日期、登記完畢之意旨，雖
    蓋用於抵押權設定契約書之私人契約書上，依刑法第二百二十條第一項之規定，
    其印文足以表示其用意之證明，應以公文書論。被告詹梓鈿與甲○○共同變造如
    附表一編號４所示之身分證，推由甲○○偽刻「歐啟訓」簽名章、「雲林縣斗南
    地政事務所登記完畢之章」、「雲林縣斗六地政事務所謄本專用章」，並偽造他
    項權利證明書、變造土地登記簿謄本、偽造登記完畢印文、偽造抵押權設定契約
    書、偽造保管書，及偽刻「陳麗花」印章，並蓋用於如附表一編號５所示之本票
    上，連同前開文書資料持以交付被害人丁○○，作為設定抵押貸款擔保，均足以
    生損害於丁○○及地政機關對地籍資料之管理。所為係犯刑法第二百十六條、第
    二百十二條行使變造身分證罪，同法第二百十六條、第二百十一條行使偽造公文
    書罪（他項權利證明書及登記完畢印文部分）、行使變造公文書罪（土地登記簿
    謄本部分），同法第二百十六條、第二百十條行使偽造私文書罪（保管書部分）
    ，同法第二百零一條第一項意圖供行使之用而偽造有價證券罪，同法第三百三十
    九條第一項詐欺取財罪。被告丙○○與甲○○共同變造如附表二編號４所示之身
    分證，推由甲○○偽刻「雲林縣斗南地政事務所登記完畢之章」、「雲林縣斗南
    地政事務所謄本專用章」，並偽造他項權利證明書、變造土地登記簿謄本、偽造
    登記完畢印文、偽造抵押權設定契約書、偽造保管書、偽造地上權拋棄書，及偽
    刻「余萬軫」印章，並蓋用於如附表二編號５所示之本票上，連同前開文書資料
    持以交付被害人丁○○，作為設定抵押貸款擔保，所為係犯刑法第二百十六條、
    第二百十二條行使變造身分證罪，同法第二百十六條、第二百十一條行使偽造公
    文書罪（他項權利證明書及抵押權設定契約書登記完畢印文部分）、行使變造公
    文書罪（土地登記簿謄本部分），同法第二百十六條、第二百十條行使偽造私文
    書罪（保管書及地上權拋棄書部分），同法第二百零一條第一項意圖供行使之用
    而偽造有價證券罪，同法第三百三十九條第一項詐欺取財罪。被告詹梓鈿與甲○○共同偽刻「歐啟訓」簽名章、「雲林縣斗南地政事務所登記完畢之章」、「雲
    林縣斗六地政事務所謄本專用章」及蓋用其印文，目的在於偽造、變造公文書，
    其偽刻「陳麗花」印章並蓋用其印文，目的用以偽造屬私文書性質之抵押權設定
    契約書，偽造本票，分別為偽造、變造公文書、偽造私文書、偽造有價證券之部
    分行為，均不另論罪。其變造身分證、偽造、變造公文書、偽造私文書後復持以
    行使，先前偽造、變造之低度行為應為在後行使之高度行為所吸收；又其偽造如
    附表一編號５所示之本票前之偽造「陳麗花」署押之行為，亦屬偽造有價證券之
    部分行為，偽造後復為交付而持之行使，其行使之低度行為應為偽造之高度行為
    所吸收，均不另論罪。被告丙○○與甲○○共同偽刻「雲林縣斗南地政事務所登
    記完畢之章」、「雲林縣斗六地政事務所謄本專用章」及蓋用其印文，目的在於
    偽造、變造公文書，其偽刻「余萬軫」印章並蓋用其印文，目的用以偽造屬私文
    書性質之抵押權設定契約書，偽造本票，分別為偽造、變造公文書、偽造私文書
    、偽造有價證券之部分行為，均不另論罪。其變造身分證、偽造、變造公文書、
    偽造私文書後復持以行使，先前偽造、變造之低度行為應為在後行使之高度行為
    所吸收；又其偽造如附表二編號５所示之本票前之偽造「余萬軫」署押之行為，
    亦屬偽造有價證券之部分行為，偽造後復為交付而持之行使，其行使之低度行為
    應為偽造之高度行為所吸收，均不另論罪。公訴人雖認被告二人與甲○○之間，
    有犯意聯絡與行為分擔，均為共同正犯，然被告詹梓鈿供稱：伊並不知丙○○與
    甲○○持如附表二所示之文件去向丁○○詐財等語，而被告丙○○亦供稱：伊並
    不知詹梓鈿與甲○○持如附表一所示之文件去向丁○○詐財等語，而甲○○亦證
    稱：詹梓鈿並不知丙○○與伊持如附表二所示之文件去向丁○○詐財，丙○○亦
    不知詹梓鈿與伊持如附表一所示之文件去向丁○○詐財等語，且告訴人丁○○亦
    陳稱：係丙○○與甲○○持如附表二所示之文件來向伊借錢，另係詹梓鈿與甲○○持如附表一所示之文件來向伊借錢等語，本件既查無證據足認被告二人相互間
    對於右揭事實有何犯意聯絡與行為分擔，尚無從認定被告二人係共同與甲○○共
    同為本件犯行，僅能認定被告二人各自與甲○○之間，有犯意聯絡與行為分擔，
    而分別與甲○○為共同正犯。至被告詹梓鈿及丙○○所犯前開行使變造身分證影
    本、行使偽造公文書、行使變造公文書、行使偽造私文書、意圖供行使之用而偽
    造有價證券、詐欺六罪間，有方法與結果之牽連犯關係，依刑法第五十五條規定
    從一重之意圖供行使之用而偽造有價證券罪論處。公訴人雖未就被告詹梓鈿行使
    如附表一編號６所示之保管書、被告丙○○與甲○○共同偽造後行使如附表二編
    號６、７所示之保管書、地上權拋棄書部分提起公訴，然如前所述，上開未經起
    訴之部分，與本件業經起訴之部分，有牽連犯之裁判上一罪關係，依刑事訴訟法
    第二百六十七條公訴不可分原理，上開未經起訴之部分應為起訴效力所及，本院
    自得一併審酌。
六、原審因認被告二人犯行罪證明確，予以論罪科刑，固非無見，惟查：（一）上開
    偽造之「陳麗花」印章、「歐啟訓」之簽名章、「雲林縣斗南地政事務所登記完
    畢之章」、「雲林縣斗六地政事務所謄本專用章」及附表一編號一所示他項權利
    證明書、編號六所示保管書與變造編號三所示土地登記簿謄本暨編號二所示偽造
    之抵押權設定契約書，蓋偽造之「陳麗花」印章、「雲林縣斗南地政事務所登記
    完畢之章」，及偽造「余萬軫」印章及偽造附表二編號一所示他項權利證明書，
    與變造如編號三所示土地登記簿謄本暨將偽造之「余萬軫」、「雲林縣斗南地政
    事務所登記完畢之章」，蓋於附表二所示之抵押權設定契約書，且將偽造之「雲
    林縣斗南地政事務所登記完畢之章」印文中之「南」字塗改為「六」字等情，係
    詹梓鈿及丙○○分別與甲○○基於共同犯意，推由甲○○偽造或變造，並非甲○○獨自偽造或變造，原審認甲○○獨自偽造、變造，意謂甲○○未與詹梓鈿及丙○○共同為前揭偽造、變造行為，惟判決理由卻分別說明甲○○與詹梓鈿及丙○○共同為各該犯行，事實之記載與理由之說明不相適合，並與判決理由矛盾。（
    二）附表二編號一所示他項權利證明書上之主任「歐啟訓」印文，與當時該所使
    用之簽名章樣式相符而未認該「歐啟訓」印文係偽造，然該他項權利證明書係屬
    偽造，何以其上有該地政事務所主任「歐啟訓」印文？原審未予深究以何種不法
    方法為之，亦有不合。（三）原審認甲○○將偽造之「雲林縣斗南地政事務所登
    記完畢之章」蓋用於附表二編號第二號所示抵押權設定契約書，且將該「雲林縣
    斗南地政事務所登記完畢之章」印文中之「南」塗改為「六」，則涉附表二編號
    第二號所示抵押權設定契約書之偽造印章為「雲林縣斗南地政事務所登記完畢之
    章」而非「雲林縣斗六地政事務所登記完畢之章」，乃竟宣告沒收「雲林縣斗六
    地政事務所登記完畢之章」，亦欠妥適。被告等上訴意旨否認犯罪，指摘原判決
    不當，雖無可取，然原判決既有上述可議之處，自應由本院將原判決改判。爰審
    酌被告二人之犯罪動機、目的、手段、生活狀況、犯罪所生之損害及犯後仍砌詞
    否認，態度不佳等一切情狀，分別量處詹梓鈿有期徒刑參年陸月、丙○○有期徒
    刑參年貳月。附表一、二所示之變造身分證影本，偽造之他項權利證明書、抵押
    權設定契約書（含其中以公文書論之「登記完畢之章」）、地上權拋棄書及保管
    書，變造之土地登記簿謄本等文書，業經行使分別交付告訴人丁○○，屬告訴人
    丁○○所有，雖依法不得沒收，然如附表一編號５所示之本票及如附表二編號５
    所示之本票，仍應依刑法第二百零五條之規定宣告沒收。又如附表一編號１、２
    、３、６所示之印文、署押及如附表二編號１、２、３、６、７所示之印文、署
    押，仍均應依刑法第二百十九條之規定宣告沒收。至於偽造之「歐啟訓」簽名章
    、「雲林縣斗南地政事務所登記完畢之章」、「雲林縣斗六地政事務所謄本專用
    章」、「余萬軫」、「陳麗花」等印章各一枚，雖均未據扣案，然不能證明業已
    滅失，併應依刑法第二百十九條之規定宣告沒收。
據上論斷，應依刑事訴訟法第三百六十九條第一項、第三百六十四條，刑法第二十八
條、第二百十六條、第二百十二條、第二百十一條、第二百十條、第二百零一條第一
項、第三百三十九條第一項、第五十五條、第二百十九條、第二百零五條，罰金罰鍰
提高標準條例第一條前段，判決如主文。
本案經檢察官劉得鉦到庭執行職務。
中    華    民    國      九十一      年      十一      月      七      日
                                  臺灣高等法院臺南分院刑事第六庭
                                      審判長法官  楊    明    章
                                            法官  高    明    發
                                            法官  戴    勝    利
右正本證明與原本無異。
如不服本判決，應於判決送達後十日內向本院提出上訴狀，其未敘述理由者並應於提
出上訴狀後十日內向本院補提理由書（應附繕本)。
                                      法院書記官  吳    銘    添
中    華    民  國      九十一      年      十一      月      十二    日
附錄本案論罪科刑法條全文：
刑法第二百十條：偽造、變造私文書，足以生損害於公眾或他人者，處五年以下有期
                徒刑。
刑法第二百十一條：偽造、變造公文書, 足以生損害於公眾或他人者, 處一年以上七
                年以下有期徒刑。
刑法第二百十二條：偽造、變造護照、旅券、免許證、特許證及關於品行、能力服務
                或其他相類之證書、介紹書，足以生損害於公眾或他人者，處一年
                以下有期徒刑、拘役或三百元以下罰金刑法第二百十六條行使第二
                百十條至第二百十五條之文書者，依偽造、變造文書或登載不實事
                項或使登載不實事項之規定處斷。
刑法第二百零一條：意圖供行使之用，而偽造、變造公債票、公司股票或其他有價證
                券者，處三年以上十年以下有期徒刑，得併科三千元以下罰金。
                行使偽造、變造之公債票、公司股票或其他有價證券，或意圖供行
                使之用，而收集或交付於人者，處一年以上七年以下有期徒刑，得
                併科三千元以下罰金。
刑法第三百三十九條：意圖為自己或第三人不法之所有，以詐術使人將本人或第三人
                之物交付者，處五年以下有期徒刑、拘役或科或併科一千元以下罰
                金。
                以前項方法得財產上不法之利益或使第三人得之者，亦同。
                前二項之未遂犯罰之。
附表一：
詹梓鈿冒充陳麗花：
┌──┬──────────┬────────────┬────┬───┐
│編號│證  物  名  稱      │以偽造之印章所偽造之印文│數    量│備  註│
├──┼──────────┼────────────┼────┼───┤
│    │偽造之八十七年十月九│「歐啟訓」印文          │一枚    │      │
│    │日捌柒字第ＯＯ七一六│                        │        │      │
│    │號他項權利證明書原本│      │        │      │
│一  │一張                │                        │        │      │
│    │地段：雲林縣古坑鄉水│                        │        │      │
│    │      碓段          │                        │        │      │
│    │地號：四五五        │                        │        │      │
│    │權利人：謝林碧鮮    │                        │        │      │
├──┼──────────┼────────────┼────┼───┤
│    │偽造之抵押權設定契約│「雲林縣斗南地政事務所登│        │      │
│    │書原本一份          │記完畢之章」印文        │一枚    │      │
│二  │地段：雲林縣古坑鄉水│                        │        │      │
│    │      碓段          │「陳麗花」印文          │四枚    │      │
└──┴──────────┴────────────┴────┴───┘
┌──┬──────────┬────────────┬────┬───┐
│    │地號：四五五        │                        │        │      │
│    │權利人：謝林碧鮮    │                        │        │      │
├──┼──────────┼────────────┼────┼───┤
│    │變造之土地登記簿謄本│「雲林縣斗六地政事務所謄│        │      │
│    │原本一份            │  本專用章」印文        │一枚    │      │
│三  │地段：雲林縣古坑鄉水│                        │        │      │
│    │      碓段          │                        │        │      │
│    │地號：四五五        │                        │        │      │
│    │權利人：謝林碧鮮    │                        │        │      │
├──┼──────────┼────────────┼────┼───┤
│四  │變造之陳麗花身分證影│                        │一紙    │      │
│    │本                  │                        │        │      │
├──┼──────────┼────────────┼────┼───┤
│    │偽造之本票影本一張  │「陳麗花」署名          │一枚    │      │
│    │票號：０３０３３６  │          │        │      │
│五  │面額：新台幣一百八十│「陳麗花」印文          │二枚    │      │
│    │      萬元整        │                        │        │      │
└──┴──────────┴────────────┴────┴───┘
┌──┬──────────┬────────────┬────┬───┐
│    │發票日：87.10.09    │                        │        │      │
│    │到期日：88.1.9      │                        │        │      │
├──┼──────────┼────────────┼────┼───┤
│六  │偽造之保管書原本一張│「陳麗花」署名          │一枚    │      │
│    │                    │「陳麗花」印文          │三枚    │      │
└──┴──────────┴────────────┴────┴───┘
附表二：
丙○○冒充余萬軫：
┌──┬──────────┬────────────┬────┬───┐
│編號│證  物  名  稱      │以偽造之印章所偽造之印文│數    量│ 備註 │
├──┼──────────┼────────────┼────┼───┤
│    │偽造之八十七年十一月│                        │        │      │
│    │十日捌柒字第Ｏ四一四│                        │        │      │
│    │七號他項權利證明書原│                        │        │      │
└──┴──────────┴────────────┴────┴───┘
┌──┬──────────┬────────────┬────┬───┐
│一  │本一張              │                        │        │      │
│    │地段：雲林縣古坑鄉林│                        │        │      │
│    │      子頭高厝段    │                        │        │      │
│    │地號：九Ｏ之一Ｏ    │              │        │      │
│    │權利人：林素盆      │                        │        │      │
├──┼──────────┼────────────┼────┼───┤
│    │偽造之抵押權設定契約│「雲林縣斗南地政事務所登│一枚    │      │
│    │書原本一份          │記完畢之章」印文        │        │      │
│二  │地段：雲林縣古坑鄉林│                        │        │      │
│    │      子頭高厝段    │「余萬軫」印文          │四枚    │      │
│    │地號：九Ｏ之一Ｏ    │                        │        │      │
│    │權利人：林素盆      │                        │        │      │
├──┼──────────┼────────────┼────┼───┤
│    │變造之土地登記簿謄本│「雲林縣斗六地政事務所謄│        │      │
│    │原本一份            │本專用章」印文          │一枚    │      │
│三  │地段：雲林縣古坑鄉林│                        │        │      │
│    │      子頭高厝段    │                        │        │      │
└──┴──────────┴────────────┴────┴───┘
┌──┬──────────┬────────────┬────┬───┐
│    │地號：九Ｏ之一Ｏ    │                        │        │      │
│    │權利人：林素盆      │                        │        │      │
├──┼──────────┼────────────┼────┼───┤
│四  │變造之余萬軫身分證影│                        │一紙    │      │
│    │本                  │                        │        │      │
├──┼──────────┼────────────┼────┼───┤
│    │偽造之本票原本一張  │「余萬軫」署名          │一枚    │      │
│    │票號：０３０３８６  │                        │        │      │
│五  │面額：新台幣一百二十│「余萬軫」印文          │二枚    │      │
│    │      萬元整        │                        │        │      │
│    │發票日：87.11.10    │                        │        │      │
│    │到期日：88.2.10     │                  │        │      │
├──┼──────────┼────────────┼────┼───┤
│六  │偽造之保管書原本一張│「余萬軫」署名          │一枚    │      │
├──┼──────────┼────────────┼────┼───┤
│    │偽造之地上權拋棄書原│「余萬軫」署名          │二枚    │      │
│    │本一份              │                        │        │      │
└──┴──────────┴────────────┴────┴───┘
┌──┬──────────┬────────────┬────┬───┐
│七  │標的：雲林縣古坑鄉林│「余萬軫」印文          │二枚    │      │
│    │      子頭高厝段九Ｏ│                        │        │      │
│    │      之一Ｏ地號之地│                        │        │      │
│    │      上權          │                        │        │      │
│    │日期：八十七年十一月│                        │        │      │
│    │      十日          │                        │        ││
└──┴──────────┴────────────┴────┴───┘
